臺灣高雄地方法院民事判決　九十二年度簡上字第二八三號
　　上　訴　人　　富康旅行社有限公司
　　法定代理人　　甲○○
　　訴訟代理人　　康清敬律師
　　複　代理人　　洪錫鵬律師
　　被上訴人　　　優美旅行社有限公司台南分公司
　　法定代理人　　乙○○
　　訴訟代理人　　丙○○
當事人間請求損害賠償事件，上訴人對於民國九十二年三月三十一日本院高雄簡易庭
九十年度雄簡字第五二一號第一審判決提起上訴，經本院於民國九十三年六月十日言
詞辯論終結，判決如下：
    主  文
上訴駁回。
第二審訴訟費用由上訴人負擔。
    事實及理由
一、被上訴人起訴主張：上訴人於民國八十九年五月二十九日與被上訴人訂立團體旅
    遊約定書，被上訴人依約先交付定金新台幣（下同）六萬元予上訴人，依該合約
    上訴人應自八十九年七月二十一日起提供如該契約附件即「北海道全覽七天行程
    表所示」之旅遊給付，詎上訴人於履約期日屆至竟不能提供如約定之旅遊給付，
    致被上訴人所承辦「范惠珠」等二十餘人之旅行團亦不能對其提供符合約定行程
    旅遊給付，致被上訴人因此賠償旅客蔡昌智、周佳蓉各三萬元計六萬元，詎上訴
    人事後非但不為善後，亦拒不賠償被上訴人因此所受之損害，爰依民法第二百二
    十九條、二百五十五條及第二百六十條之規定，訴請上訴人應返還定金六萬元及
    所受損失二十九萬四千八百一十元（賠償蔡昌智二人共六萬元，加上賠償另二十
    人共十四萬六千元，加上若成行可得之利潤收入七萬七千元，及至觀光局協調之
    車資等共計一萬一千八百一十元）共計三十五萬四千八百一十元，及自起訴狀繕
    本送達翌日起至清償日止按年息百分之五計算之利息，並願供擔保請准宣告假執
    行等語。
二、上訴人則以：原定團體旅遊約定書上之行程表是提供被上訴人安排行程時參考之
    用，此可由附件行程表得知，對於行程、班機時間、住宿飯店等均是以出團之說
    明會時加以確定，且保有變更行程權利，故該附件提供被上訴人安排行程參考之
    用，由上訴人與被上訴人先商議排定行程確定後，依照旅行業慣例於出國前由被
    上訴人安排說明會，上訴人臨時安排一名導遊至說明會，此為上訴人第一次與被
    上訴人見面接觸，依原先兩造已確認之行程，團員對於七月二十二日早上搭機至
    札幌有意見，希望在七月二十一日晚上即至札幌，但該班機業已取消，又無法臨
    時更改其他航班，被上訴人允諾與客戶協調，另依旅遊契約書中所載，上訴人得
    使用同等級飯店，且導遊亦依約安排「赤羽信貴」等語資為抗辯。
三、本件原審對於被上訴人之請求，判決上訴人應給付被上訴人三十四萬三千元，及
    自起訴狀繕本送達之翌日即九十年三月三日起至清償日止，按年息百分之五計算
    之利息。併駁回被上訴人其餘之請求。上訴人就其敗訴部分聲明不服，求為判決
    ：(一)原判決不利於上訴人部分廢棄。(二)右廢棄部分，被上訴人在第一審之訴駁回
    。(三)第一、二審訴訟費用由被上訴人負擔。被上訴人則聲明駁回上訴人之上訴。
四、兩造不爭執之事實：
  (一)兩造於八十九年五月二十九日簽訂團體旅遊約定書，依約上訴人應於八十九年七
    月二十一日提供北海道全覽七日遊，被上訴人並因而先交付定金六萬元予上訴人
    。
  (二)依兩造簽訂之合約所附行程表，第一天之行程係從高雄（台北）至大阪至札幌（
    大阪至札幌係搭乘日本航空公司ＪＬ八七五班次飛機），而說明會中所提出之第
    一天行程係從高雄至大阪，第二天才從大阪至札幌。
  (三)又依兩造簽訂之合約約定全程二人一室，而依所附行程表，第一天住宿五星新札
    幌喜來登大飯店，第二天住宿十勝川第一溫泉大飯店，第三天住宿ＣＲＥＳＣＥ
    ＮＴ飯店，第四天住宿ＮＥＷ阿寒湖溫泉飯店，第五天、第六天住宿淺草ＶＩＥ
    Ｗ大飯店。至於在說明會前上訴人所交予被上訴人之行程表，並未記載飯店名稱
    ，第二天住宿地點記載四人一室，說明會中所提出之行程表第一天住宿東急飯店
    ，第二天住宿十勝川第一飯店，第三天住宿華盛頓飯店，第四天住宿ＥＭＥＲＡ
    ＲＵＴＯ飯店，第五天、第六天住宿淺草ＶＩＥ大飯店。
  (四)除訴外人蔡昌智、周佳蓉外，尚有二十位旅客（另有小孩三位）經由被上訴人為
    受委託之旅行社與上訴人於八十九年七月十八日簽訂旅遊合約。
  (五)因旅客對於所安排行程有意見，故原訂旅遊團並未按時出發，其中有二十位旅客
    日後於七月二十四日轉由東洲旅行社出團。
  (六)日本航空公司ＪＬ八七五班次飛機，於八十九年七月一日起至八十九年八月三十
    一日止，停飛下午三時五十五分大阪至札幌航線，惟另有ＪＬ八七九班次飛機可
    飛大阪至札幌航線，起飛時機為下午七時。
五、兩造爭執之事項：
  (一)兩造所簽訂合約書所附之行程表，究為契約之一部，抑或為參考用？
  (二)被上訴人所提附件四之行程表，究係上訴人於說明會時即八十九年七月十八日才
    交予被上訴人，抑或在八十九年七月二日即先行傳真予被上訴人？
  (三)上訴人可否變更旅遊內容或行程？有無可歸責原因？
  (四)被上訴人是否受有損害？損害額若干？茲分述如左：
六、兩造所簽訂合約書所附之行程表，究為契約之一部，抑或為參考用？
    依訴外人范惠珠等二十人與上訴人所簽訂之國外旅遊定型化契約書第三條約定：
    「本旅遊團名稱為七月二十一日北海道七日，...，前項記載得以所刊登之廣告
    、宣傳文件、行程表或說明會之說明內容代之，視為本契約之一部分，如載明僅
    供參考或以外國旅遊業所提供之內容為準者，其記載無效。」此有該契約書在卷
    可憑，而有關此一北海道七日遊之行程表，兩造於八十九年五月二十九日簽訂團
    體旅遊約定書時，亦將之列為附件而作為行程表，又該附件於兩造簽約時，係經
    兩造確認附於團體旅遊約定書之後，並於約定書與附件之間蓋有騎縫章，有該約
    定書、行程表在卷可參，亦為兩造所不否認（見原審卷第二六六頁），是依此可
    知，有關兩造在簽約時所附於約定書之後之行程表，既係供日後上訴人與旅客簽
    訂定型化契約時所用之行程表，且該行程表依上開國外旅遊定型化契約書第三條
    之約定，屬旅遊契約之一部，則上訴人自應依該行程表所示內容履行契約，上訴
    人主張僅係供參考用，應依說明會為準云云，即無足採。
七、被上訴人所提附件四之行程表，究係上訴人於說明會前一日即八十九年七月十八
    日才交予被上訴人，抑或在八十九年七月二日即先行傳真予被上訴人？
    又如前所述，兩造於八十九年五月二十九日所簽訂團體旅遊約定書中之行程表既
    為契約之一部，則上訴人即有依約照該行程表安排旅遊行程之義務，嗣被上訴人
    依兩造所簽訂之約定書招攬客戶參加旅遊團，並於八十九年七月十八日與旅客范
    惠珠等簽訂旅遊契約書，而該旅遊契約書之訂約人為上訴人，被上訴人僅係以受
    上訴人委託之旅行社身分副署，又該契約書附件所附之行程表，即係兩造原約定
    之行程內容，是依此應認上訴人認同此一契約之內容，對此，上訴人雖主張因班
    機取消已更改行程，更改之行程表已於八十九年七月二日即先行傳真予被上訴人
    ，並於七月十四日交付行程住宿一覽表等語，惟為被上訴人所否認，而有關航班
    取消之事，若上訴人已於八十九年七月二日即以傳真予被上訴人並更改行程表，
    為何上訴人於日後與旅客范惠珠等人所簽訂之合約書，仍以未變更前之行程表為
    附件，上訴人就此一有利之事實並未能舉證證明，是上訴人主張已事先通知被上
    訴人更改行程等語，即無足採，從而，依以上訴人名義與旅客所簽訂之契約書內
    容觀之，應認上訴人於八十九年七月十八日簽訂契約前，上訴人尚未將變更之行
    程表交予被上訴人以供與旅客訂約用可明。
八、上訴人可否變更旅遊內容或行程？有無可歸責原因？
    承上所述，有關該行程表既為契約之一部，則上訴人於與訴外人范惠珠等人簽訂
    旅遊契約書後，自應以該行程表上所記載之事項為履行，而不可任意為變更，惟
    上訴人於行前之說明會中所提出之行程表，與前所提出之行程表顯有不同，其中
    原本第一天即至札幌，住於新札幌喜來登大飯店，後更改為第一天僅至大阪，住
    於大阪東急飯店，第二天才從大阪至札幌。另第三天原安排住於ＣＲＥＳＣＥＮ
    Ｔ飯店，第四天住於ＮＥＷ阿寒湖溫泉飯店，後更改為第三天住宿華盛頓飯店，
    第四天住宿ＥＭＥＲＡＲＵＴＯ飯店，亦有該二份行程表在卷可稽。就此，上訴
    人雖稱係因原安排第一天從大阪轉至札幌之日航ＪＬ八七五班次飛機，於八十九
    年七月一日起即停飛，故更改行程等語，對此，被上訴人則稱上訴人應早已知悉
    航班問題，且可另外安排等語，而查，有關日本航空公司ＪＬ八七五班次飛機，
    於八十九年七月一日起至八十九年八月三十一日止，停飛下午三時五十五分大阪
    至札幌航線，惟另有ＪＬ八七九班次飛機可飛大阪至札幌航線，起飛時機為下午
    七時。此有日商日本亞細亞航空股份有限公司台北分公司高雄辦事處九十三年一
    月二十八日日亞航高外發九三第００二號函、九十三年二月五日日亞航高外發九
    三字第００四號函在卷可憑，從而，雖原安排之航班已取消，惟在當日稍晚尚有
    航班可供替換，且該航班早於八十九年七月一日即已取消，而以上訴人名義與旅
    客所訂之旅遊契約書係於八十九年七月十八日始簽訂，但所附之行程表並未更動
    ，從而，在原預定航班已取消之情況下，上訴人在日後所簽訂之契約書中既未修
    正行程表以符現狀，又未安排替代之班機，而依原訂行程之第一天本即到達札幌
    ，住於札幌，嗣後卻又變為第一天住於大阪，第二天始到達札幌，是與旅客參加
    此旅遊團簽約時所參考之行程表所預計之旅遊行程顯有重大變動，而一般參加國
    外旅遊團之人，其首重考量之點除價金外，即係旅遊地點之安排與住宿地點之優
    劣，現有關航班、旅遊地點、住宿地點既均有變動，而此一變動又為參加之旅客
    所反對，亦經證人劉敏慧即上訴人公司職員到庭證稱屬實（見本院九十三年一月
    七日準備程序筆錄），並且非有不可抗力之事由發生，則上訴人片面更改行程表
    內容，即難謂無可歸責之事由。
九、被上訴人是否受有損害？損害額若干？
    按「給付有確定期限者，債務人自期限屆滿時起，負遲延責任。」「依契約之性
    質或當事人之意思表示，非於一定時期為給付不能達其契約之目的，而契約當事
    人之一方不按照時期給付者，他方當事人得不為前條之催告，解除其契約。」「
    解除權之行使，不妨礙損害賠償之請求。」「契約解除時，當事人雙方回復原狀
    之義務，除法律另有規定或契約另有訂定外，依左列之規定：一、由他方所受領
    之給付物，應返還之。二、受領之給付為金錢者，應附加自受領時起之利息償還
    之。」民法第二百二十九條第一項、第二百五十五條及第二百六十條、第二百五
    十九條第一款、第二款分別定有明文。本件系爭旅遊行程本訂有出團期限，現既
    因有可歸責於上訴人之事由，致無法依約依限履行，則被上訴人依上開法條規定
    ，自得解除兩造間之團體旅遊約定，並請求返還所受領之物及因此所受之損害、
    所失利益，茲述之如左：
    (1)所受損害部分：查本件前本欲參加之旅客因上訴人變更行程，無法順利出團，
      乃分別向交通部觀光局、中華民國旅行業品質保障協會投訴，而由被上訴人分
      別賠償旅客蔡昌智、周佳蓉二人共六萬元，另賠償其餘旅客二十人二倍之定金
      ，共計十四萬六千元，此有八十九年十月十八日、九十年三月二十七日交通部
      觀光局旅遊糾紛調處紀錄表各一份在卷可證，是被上訴人因上訴人未依約履行
      所受之損害額共為二十萬六千元。
    (2)所失利益部分：被上訴人於此一旅遊團成行後本估計可收益七萬七千元（售價
      41900-團體成本40300=1600，小孩不佔床位00000-00000=500，利潤
      1600X22+500X3=36700，簽約議價簽約議價每十六人以上少付一人團費即40300
      ，共計77000），後既因未能如期成行，自受有本可預期收益之損失七萬七千
      元。
    (3)返還定金部分：兩造於簽訂此一契約之時，被上訴人亦同時交付定金六萬元予
      上訴人，則被上訴人於依法解除契約時，依上開法條規定，上訴人自應一併返
      還六萬元之定金。
    綜上，被上訴人因解除此一旅遊契約所得請求賠償所受損失、所失利益及返還之
    定金共計三十四萬三千元。就此，上訴人另主張被上訴人嗣後將該團旅客交由他
    旅行社出團，亦受有利益等語。對此，被上訴人雖不否認有轉由他旅行社出團之
    事實，惟辯稱有虧損等語，而查，被上訴人嗣後雖另與可出團之旅客二十人達成
    協議轉交由東洲旅行社出團，並共收取團費七十五萬三千九百元、小費二萬八千
    元，但卻支付東洲旅行社團費七十萬三千二百元；高雄至松山、中正至高雄之轉
    機機票費四萬零三百六十元；保險費四千七百七十元；小費二萬八千元；車資、
    雜費一萬二千三百元，共計七十八萬八千六百三十元，有結帳清單、匯款單、購
    票證明單、帳單、團費收款明細在卷足憑，是被上訴人此一轉由他旅行社辦理出
    團一節，亦虧損六千七百三十元可明，故上訴人上開所辯，尚無足採。
十、綜上所述，上訴人既因未能依約履行，而遭被上訴人依法解除契約，則被上訴人
    本於民法第二百二十九條、第二百六十條、第二百五十九條及第二百五十五條之
    規定，請求上訴人返還定金六萬元，並賠償所受損害二十萬六千元，及所失利益
    七萬七千元，共三十四萬三千元，及自起訴狀繕本送達上訴人之翌日即九十年三
    月三日起至清償日止，按週年利率百分之五計算之利息，為有理由，應予准許。
    原審於此範圍內為被上訴人勝訴之判決，並無不合，上訴論旨猶執前詞指摘原判
    決此部份不當，求予廢棄改判，為無理由，應駁回其上訴。
十一、據上論結，本件上訴為無理由，依民事訴訟法第四百三十六條之一第三項、第
      四百四十九條第一項、第七十八條，判決如主文。
中　　　華　　　民　　　國　　九十三　　年　　　六　　　月　　二十四　　日
                                      臺灣高雄地方法院民事第二庭
~B審判長法官　楊富強
~B法　　　官　曾淑娟
~B法　　　官　楊國祥
正本係照原本作成。
本判決不得上訴。
中　　　華　　　民　　　國　　九十三　　年　　　六　　　月　　二十四　　日
~B法院書記官　光聰
